ACORDAO-COMPLETO-2421123

ACÓRDÃO 12366/2020 ATA 39/2020 - PRIMEIRA CÂMARA

VISTOS, relatados e discutidos estes autos de alteração de aposentadoria promovida pela Universidade Federal do Rio Grande do Norte,
ACORDAM os Ministros do Tribunal de Contas da União, reunidos em sessão da Primeira Câmara, diante das razões expostas pelo Relator, com fundamento no art. 71, inciso III, da Constituição Federal e nos arts. 1º, inciso V, 39, inciso II, e 45 da Lei 8.443/1992, em:
9.1. considerar ilegal o ato de alteração da aposentadoria da sra. Francisca Barbosa Rodrigues, recusando seu registro;
9.2. dispensar o ressarcimento das quantias indevidamente recebidas, em boa-fé, pela interessada, consoante o Enunciado 106 da Súmula de Jurisprudência deste Tribunal;
9.3. determinar à Universidade Federal do Rio Grande do Norte que:
9.3.1. faça cessar, no prazo de 15 (quinze) dias, contado a partir da ciência desta deliberação, os pagamentos decorrentes do ato impugnado, sob pena de responsabilidade solidária da autoridade administrativa omissa, consoante disposto nos arts. 71, inciso IX, da Constituição Federal e 262 do Regimento Interno desta Corte;
9.3.2. emita e cadastre no sistema e-Pessoal, no prazo de 30 (trinta) dias, novo ato de alteração da aposentadoria da sra. Francisca Barbosa Rodrigues, escoimado da irregularidade apontada nestes autos, nos termos do art. 262, § 2º, do Regimento Interno do TCU;
9.3.3. dê ciência do inteiro teor desta deliberação à sra. Francisca Barbosa Rodrigues, alertando-a de que o efeito suspensivo proveniente da interposição de eventuais recursos, caso não providos, não a exime da devolução dos valores indevidamente percebidos após a notificação;
9.3.4. envie a esta Corte de Contas, no prazo de 30 (trinta) dias, por cópia, comprovante de que a sra. Francisca Barbosa Rodrigues teve ciência desta deliberação.

Apreciação, para fins de registro, de aposentadoria concedida pela Universidade Federal do Rio Grande do Norte.

Primeira Câmara

3. Interessada: Francisca Barbosa Rodrigues (XXX.581.514-XX).

13.1. Ministros presentes: Walton Alencar Rodrigues (Presidente), Benjamin Zymler (Relator) e Bruno Dantas.
13.2. Ministro-Substituto convocado: Marcos Bemquerer Costa.
13.3. Ministros-Substitutos presentes: Augusto Sherman Cavalcanti e Weder de Oliveira.

BENJAMIN ZYMLER

Adoto como relatório, com os ajustes de forma pertinentes, a instrução elaborada no âmbito da Secretaria de Fiscalização de Pessoal (Sefip) , a qual contou com a anuência dos dirigentes da unidade técnica e da representante do Ministério Público nos autos:
"INTRODUÇÃO
1.	Trata-se de ato de concessão de aposentadoria de Francisca Barbosa Rodrigues, ex-servidora da Universidade Federal do Rio Grande do Norte.
2.	O ato foi submetido, para fim de registro, à apreciação do Tribunal de Contas da União (TCU) , de acordo com o art. 71, inciso III, da Constituição Federal. O cadastramento e a disponibilização ao TCU ocorreram por intermédio do Sistema de Apreciação e Registro de Atos de Admissão e Concessões, na forma dos arts. 2º, caput e incisos I a VI, e 4º, caput, da Instrução Normativa TCU 78/2018.
EXAME TÉCNICO
Encaminhamentos anteriores
3.	À peça 4, consta instrução automatizada propondo que o ato objeto destes autos fosse apreciado pela legalidade, a qual contou com anuência da Unidade Técnica (peça 6) e do membro do parquet  (peça 7) .
4.	Todavia, o Ministro-relator, por meio de Despacho à peça 7, determinou a realização de diligência para sanear os autos. À peça 8, consta o Ofício de diligência nos moldes determinados, o qual foi respondido pela UJ às peças 10-14.
5.	Destarte, os autos estão aptos a ser instruídos no mérito. 
Exame das constatações
6.	O ato inicial de aposentadoria foi apreciado pela legalidade, conforme Acórdão 4265/2020-TCU-Segunda Câmara, relator Marcos Bemquerer (Processo Processo 038.536/2019-6) .
7.	Em análise do ato objeto destes autos, verifica-se que a interessada foi inativada em 21/12/1992. Atualmente, os proventos estão sendo pagos de forma proporcional, computados mais de 26 anos de tempo de atividade (considerando o tempo insalubre averbado) . Incorporou, ainda, 24% a título de adicional por tempo de serviço.
8.	À peça 12, o Gestor informa que a interessada foi contratada pelo regime celetista em 01/09/1968. Desta forma, constata-se que a interessada ingressou no serviço público sob a forma celetista e, com o advento do Regime Jurídico Único, foi submetida a este regime.
9.	Em consulta ao contracheque à peça 15 e em cotejo com a tabela salarial à peça 16, não se verifica irregularidade nos proventos (na proporção de 26/30) , exceto em relação a rubrica 'VP ART.41 LEI 8112'. Cabe ressaltar que o nível/padrão de aposentadoria ('B-1-13') atualmente corresponde ao 'P-18', conforme tabela de correlação à peça 17.
10.	À peça 12, o Gestor comunica que a rubrica 'VP ART.41 LEI 8112' foi implementada diretamente pelo Ministério do Planejamento em mar/2002 (peça 11, pg. 1) , sob a forma de VPNI.
11.	Nos termos do artigo 103 do Decreto-lei 200/67, este valor deveria ter sido absorvido progressivamente pelos aumentos que vieram a ser realizados no vencimento. Para o caso em tela, conforme fichas financeiras à peça 18, o vencimento básico da interessada elevou-se de R$ 470,42 (jan/2005) até R$ 1.067,23 (jan/2008) , diferença que seria suficiente para absorver o valor pago sob a rubrica (R$ 2,24) quando da edição do ato em análise.
12.	A interessada averbou tempo insalubre relativo ao regime celetista. Por meio do Acórdão 2008/2006-TCU-Plenário (Relator Ministro Walton Alencar Rodrigues) , esta Corte reconheceu a validade da averbação a título de tempo insalubre aos profissionais de saúde que laboravam sob o regime celetista antes da publicação da Lei 8.112/90, situação na qual se enquadra a interessada. Destarte, não se vislumbra irregularidade, neste ponto.
CONCLUSÃO
13.	Será proposto que o ato objeto destes autos seja apreciado pela ilegalidade, em virtude de pagamento de rubrica considerada irregular à época de edição do ato (mar/2008) . Como a interessada já possui ato inicial apreciado pela legalidade, não se irá propor a emissão de novo ato.
14.	Importa observar que o ato foi disponibilizado ao TCU há menos de cinco anos. Portanto, não é necessária a instauração do contraditório, nos termos do Acórdão 587/2011-TCU-Plenário (Relator Ministro Valmir Campelo) . Adicionalmente, foram observadas as disposições da Resolução TCU 315/2020.
PROPOSTA DE ENCAMINHAMENTO
15.	Ante o exposto, propõe-se:
a) considerar ilegal e recusar registro ao ato de FRANCISCA BARBOSA RODRIGUES (primeira alteração) , com base nos arts. 71, inciso III, da Constituição Federal, 1º, inciso V, e 39, inciso II, da Lei 8.443/1992 e 260, § 1º, do Regimento Interno do TCU;
b) dispensar a devolução dos valores indevidamente recebidos até a data da ciência da Universidade Federal do Rio Grande do Norte do Acórdão que vier a ser proferido, com base no Enunciado 106 da Súmula da Jurisprudência do TCU;
c) esclarecer à interessada que, no caso de não provimento de recurso eventualmente interposto junto ao TCU, deverão ser repostos os valores recebidos após a ciência do acórdão;
d) determinar à Universidade Federal do Rio Grande do Norte, com base no art. 45 da Lei 8.443/1992 e art. 4º, inciso I, da Resolução TCU 315/2020, que:
d.1) faça cessar os pagamentos decorrentes do ato impugnado, comunicando ao TCU, no prazo de quinze dias, as providências adotadas, nos termos dos art. 262, caput, do Regimento Interno do TCU e 8º, caput, da Resolução TCU 206/2007;
d.3) informe à interessada o teor do Acórdão que vier a ser prolatado, encaminhando ao TCU, no prazo de trinta dias, comprovante da data de ciência pela interessada, nos termos do art. 4º, § 3º, da Resolução TCU 170/2004, alertando-a de que o efeito suspensivo proveniente de eventual interposição de recurso não a exime da devolução dos valores indevidamente percebidos após a notificação, em caso de não provimento desse recurso."
É o relatório.

não há

Procuradora-Geral Cristina Machado da Costa e Silva.

ALTERAÇÃO DE APOSENTADORIA. INCLUSÃO NOS PROVENTOS DE VANTAGEM PESSOAL PAGA A TÍTULO DE IRREDUTIBILIDADE REMUNERATÓRIA. NÃO ABSORÇÃO POR ESTRUTURAS RETRIBUTIVAS SUPERVENIENTES. ILEGALIDADE. NEGATIVA DE REGISTRO. DETERMINAÇÕES.

APOSENTADORIA (APOS)

Secretaria de Fiscalização de Pessoal (SEFIP).

Em exame, ato de alteração da aposentadoria da sra. Francisca Barbosa Rodrigues, ex-servidora da Universidade Federal do Rio Grande do Norte (UFRN) , editado para elevar a proporcionalidade dos proventos de 25/30 para 26/30. A majoração tem por lastro o tempo ficto de quatro meses obtido pela contagem ponderada do período em que a interessada, então ocupante do cargo de atendente de enfermagem, laborou no serviço público em condições insalubres sob o regime celetista.
2.	A Secretaria de Fiscalização de Pessoal (Sefip) , fundada na jurisprudência do Tribunal (cf. Acórdão 2008/2006-TCU-Plenário) , tem por legal o acréscimo do tempo de serviço da segurada. Nada obstante, posiciona-se pela negativa de registro do ato, em virtude da inclusão nos proventos de parcela paga, desde 2002, a título de irredutibilidade salarial.
3.	O Ministério Público põe-se de acordo.
4.	Em linhas gerais, acompanho, por seus fundamentos, as conclusões dos pareceres técnicos.
5.	Dada a natureza do cargo ocupado pela sra. Francisca Barbosa Rodrigues, não há que se discutir - à luz da diretriz fixada pelo Supremo Tribunal Federal (STF) no RE 352.322 (rel. min. Ellen Gracie, DJ 19/9/2003) - seu direito à contagem ponderada do período trabalhado em condições especiais antes de sua submissão ao regime estatutário.
6.	Quanto à parcela questionada, por outro lado, informam os autos que esta teria sido incluída no benefício da ex-servidora em março de 2002, com fulcro no art. 41, § 3º, da Lei 8.112/1990:
"Art. 41.  Remuneração é o vencimento do cargo efetivo, acrescido das vantagens pecuniárias permanentes estabelecidas em lei.
............................................................................................................................................
§ 3o  O vencimento do cargo efetivo, acrescido das vantagens de caráter permanente, é irredutível."
7.	Pois bem, nessas circunstâncias, sobrevindo novas estruturas retributivas com padrão remuneratório mais elevado, a diferença - paga unicamente para assegurar a irredutibilidade nominal do montante dos proventos - necessariamente deveria desaparecer.
8.	Tal é, aliás, a letra do art. 103 do Decreto-Lei 200/1967:
"Art. 103. Todo servidor que estiver percebendo vencimento, salário ou provento superior ao fixado para o cargo nos planos de classificação e remuneração, terá a diferença caracterizada como vantagem pessoal, nominalmente identificável, a qual em nenhuma hipótese será aumentada, sendo absorvida progressivamente pelos aumentos que vierem a ser realizados no vencimento, salário ou provento fixado para o cargo nos mencionados planos."
9.	Disso não discrepa a pacífica jurisprudência do Supremo Tribunal Federal:
"CONSTITUCIONAL E ADMINISTRATIVO. SERVIDOR PÚBLICO INATIVO. REESTRUTURAÇÃO DE CARREIRA. IRREDUTIBILIDADE DE VENCIMENTOS. INEXISTÊNCIA DE DIREITO ADQUIRIDO A REGIME JURÍDICO. 
1. A jurisprudência do Supremo Tribunal Federal firmou-se no sentido de que o servidor público não tem direito adquirido à manutenção de regime de composição de vencimentos ou proventos, pois o que a Constituição lhe assegura é a irredutibilidade de vencimentos. 
2. No caso, o Tribunal de origem asseverou que não houve decréscimo da remuneração dos agravantes, o que afasta a alegação de violação aos princípios do direito adquirido e da irredutibilidade de vencimentos. 
3. Agravo regimental a que se nega provimento" (AI 721110 AgR, Segunda Turma, rel. min. Ellen Gracie, julg. 24/5/2011) .
10.	No caso em tela, como demonstrou a Sefip (peça 20, p. 2) , o benefício da inativa experimentou expressivo reajuste desde que implantada a parcela, de modo que sua manutenção nos proventos a título de "irredutibilidade" há muito não encontra amparo jurídico.
11.	Ilegal, pois, o título de alteração.
12.	Sem embargo, cumpre anotar que, diferentemente do que sugere a instrução, faz-se necessária a edição de novo ato de alteração, escoimado da irregularidade acima apontada, para inclusão do tempo ficto e consequente alteração da proporcionalidade dos proventos.
	Diante do exposto, voto no sentido de que este Colegiado adote a deliberação que ora submeto à sua apreciação.
TCU, Sala das Sessões Ministro Luciano Brandão Alves de Souza, em 3 de novembro de 2020.
BENJAMIN ZYMLER 
Relator